臺灣臺北地方法院民事判決　九十年海商字第四號
　　原　　　告　丙○○○○○○○○○○海運有限公司
　　法定代理人　甲○○
　　被　　　告　百麗新電腦股份有限公司
　　法定代理人　乙○○
右當事人間請求損害賠償等事件，本院判決如左：
    主      文
原告之訴及假執行之聲請均駁回。
訴訟費用由原告負擔。
    事實及理由
壹、原告起訴主張：
    一、本件係訴外人海翼通運股份有限公司（以下稱海翼公司）於民國（下同）八
        十七年十月間向原告在台灣之出口代理人中國航運股份有限公司（以下稱中
        航公司）預定三只四０呎原告所有之出口貨櫃，海翼公司於同年十月十二日
        及十四日至中航公司內壢貿聯貨櫃場提領貨櫃號碼分別為ＯＯＬＵ0000
        000、ＯＯＬＵ00000000、ＯＯＬＵ00000000只貨櫃（
        以下簡稱系爭三只貨櫃）後即將該三只貨櫃交付被告百麗新電腦股份有限公
        司（以下稱百麗新公司）裝貨使用。嗣因被告百麗新公司將上開三只貨櫃連
        同裝貨置於坐落於桃園縣新屋鄉○○路七三一號之土地上。致原告無法利用
        該等貨櫃且又產生巨額貨櫃滯留等相關費用。嗣原告於八十八年六月十日與
        海翼公司解約，並於八十九年六月十六日取回貨櫃。
    二、原告得基於侵權行為，不當得利等相關規定請求被告負賠償責任：
      (一)、被告私自占用，同時亦致原告無法使用系爭貨櫃之經濟效益侵害原告權利
          ，造成原告損害，被告業已構成不當得利及侵權行為，原告自得主張該等
          權利請求賠償。
      (二)、被告占用貨櫃受有相當租金之不當利益，亦造成原告經濟效益受損，原告
          請求賠償範圍包括貨櫃滯留費及吊櫃費二部份：
        １、貨櫃滯留費部份
          、按延滯費之請求係為控制託運人短期內即應將貨櫃連同貨物交給運送
              人，目的在使運送人避免無法控制貨櫃出貨及收回時機，而致無法使
              用風險，其本質與所有權之用益權能對價-「租金」相近。
          、貨櫃滯留費係依據亞洲北美東航運務協定（ASIA NORTH AMERICA
              EASTBOUND RATE AGREEMENT）之規定，蓋該協定係由民間航運業者所
              組成，其成員有MAEU、APLS、APLY、HPGC、KKLU、MOLU、NOSU、NYKS
              、OOCL、PONB、PONL、SEAU等十二家航運業者。
          、次查參與該協定之成員均須遵守協定所定之規範，並向主管機關（基
              隆港務局）報備以徵其效力。依據該協定規範「Tariff  Detail」，
              凡領用協定成員之貨櫃者，於免費期十日之後，均須支付貨櫃延滯費
              用，以避免貨櫃所有人因相對人領櫃而不使用致發生之損失。蓋相對
              人向貨櫃所有人租用系爭貨櫃，主要係作為航程裝載之用，故一旦航
              程完畢，則相對人自應返還系爭貨櫃予貨櫃所有人。惟相對人若領出
              貨櫃後，不予裝載貨物出航，反將之作為倉儲之用或使用貨櫃完畢後
              ，不即時將貨櫃返還予所有人，此時，不僅有違貨櫃所有人出租貨櫃
              之原意，亦使貨櫃所有人無法再使用該貨櫃之效益，復且相對人亦因
              得無償使用或占用該貨櫃而不當得利。
          、被告既不使用系爭貨櫃，亦不歸還予原告，此侵害行為不僅使原告無
              法使用該貨櫃之效益，復且被告等亦因得無償使用或占用該貨櫃而不
              當得利。
          、貨櫃滯留費計算方式包含二部份，前階段是八十七年十月十二日、十
              四日領櫃之日到八十八年六月十日解除契約之日，此部份因有契約關
              係存在，故該階段是基於原告對海翼公司契約關係請求，但因原告已
              與海翼公司達成和解，並撤回訴訟，故此部份，非對被告請求之範圍
              ；而後階段自八十八年六月十日至八十九年六月十六日取回貨櫃日，
              因原告於八十八年六月十日已委請植根法律事務所以北植根正字第
              8105號函解除與海翼公司之間運送契約，並同時以副本通知被告知悉
              並請求返還及賠償，惟被告仍無處理，嗣於八十九年六月二十七日原
              告之在台代理人中國航運股份有限公司再度發函被告，請求處理賠償
              事宜，而被告又未置理，總計被告自原告通知已與海翼公司解除契約
              之八十八年六月十日起至取回貨櫃之八十九年六月十六日止共占用貨
              櫃達三七二天，而滯留費費率依亞洲北美東航運協定之規定每天為八
              百六十元，共三個貨櫃，故滯留費共九十五萬九千七百六十元。
        ２、吊櫃費部份：系爭貨櫃找回時有拖運費用及吊上吊下費用，該等費用依
            港務局港阜業務費率表所訂之吊櫃費計算標準支出，主張吊櫃所受損害
            共計一萬六千九百零八元7（958＋9450）。
  三、為此聲明「被告應給付原告九十七萬六千六百六十八元及自起訴狀繕本送達翌
      日起至清償日止，按年息百分之五計算之利息」、「願供擔保請准為假執行宣
      告。」
貳、被告則抗辯：
  一、本件原告起訴主張被告因無權占有系爭三只貨櫃，致原告無法使用，造成其貨
      櫃滯留費等損害，因而依民法第一百七十九條、第一百八十四條及第一百八十
      五條請求被告等賠償其損害云云，原告顯係以其所主張之「所受損害」，作為
      請求被告返還「利得」之依據，並不合法。又原告主張其受有貨櫃滯留費等損
      害，然並未舉證證明被告是否以及如何受有貨櫃滯留費等利益，原告空言主張
      ，實不足採。原告並未實際受有貨櫃延滯費之損害，被告亦未獲得貨櫃延滯費
      之利益。
  二、原告起訴狀初以「貨櫃延滯費」係因被告等侵權行為所受之「損害」，而又以
      基隆港務局之美東字第二九四號主張此為「運價表」，嗣又稱其性質為「房屋
      租金」，原告就「貨櫃延滯費」之性質如何，說法前後各異，互相矛盾。
  三、原告既稱提單背面運送費率之約定，通常亦包含貨櫃滯留費在內，則原告顯係
      認為延滯費之法律性質乃屬運費，然其嗣又主張因被告之侵權行為及不當得利
      ，使其受有相當於租金之損害，並以延滯費為計算標準，似又認延滯費之法律
      性質為租金，而運費與租金非但係本於不同之法律關係而發生，性質不同，且
      計算所依據之因素亦有不同（如運費所考量乃距離、使用之運輸工具、航程中
      之危險等；而貨櫃租金則考量特定期間使用空間之經濟價值），原告以延滯費
      為標準計算貨櫃租金，其有未當。
  四、原告雖又提其受有吊櫃費之損害，惟該統一發票買受人，均為訴外人中國航運
      ，並非原告，且其餘估價單、吊車作業憑單、送貨單等，亦與原告毫無關連，
      則其據以主張吊裝及搬運費等損害，乃屬無稽。原告雖稱中國航運支出之拖櫃
      等費用即為原告之負債，然何以中國航運之支出即造成原告之負債。
  五、為此聲明求為駁回原告之訴。
、原告原以被告與海翼公司及友元電子股份有限公司有共同侵權行為，起訴請求被
    告連帶賠償，嗣因原告與海翼公司及友元公司達成和解而撤回對該二公司之訴訟
    ，惟被告部分百麗新公司部分，業於九十年二月二十一日為本案之言詞辯論。按
    被告不抗辯法院無管轄權，而為本案之言詞辯論者，以其法院為有管轄權之法院
    。民事訴訟法第二十五條定有明文，則本院對於本案自有管轄權，合先敘明。
肆、原告起訴主張海翼公司向原告代理人中航公司預定三只貨櫃，海翼公司提領後，
    將三只貨櫃交付予被告使用，惟被告均未裝貨出口或歸還空櫃，並將之裝置其公
    司之貨物供做堆貨使用，致使原告無法利用該等貨櫃。經原告與海翼公司解約取
    回貨櫃，被告仍占有系爭貨櫃，不當侵害原告之權利，並不當得利，為此依貨櫃
    滯留費之標準，請求被告賠償損害或給付不當得利之情，就系爭三只貨櫃為原告
    公司所有，貨櫃號碼為ＯＯＬＵ0000000、ＯＯＬＵ00000000、
    ＯＯＬＵ0000000，於原告八十九年六月十六日取回時，其內係堆放被告
    貨物之情，為被告所自認（九十一年五月二十九日言詞辯論筆錄），亦有貨櫃交
    替驗收單三份（原證一）、海翼公司九十一年八月二十六日說明函在可證，復經
    證人鄭森峰、楊秀美到庭證述屬實，自堪採信。惟被告以前揭情詞置辯，則本件
    之爭點，即係被告占有系爭三只貨櫃之法律依據，原告是否已就被告不法占有或
    無法律上之原因而占有盡證明之責。
伍、查系爭三只貨櫃，經海翼公司經理楊秀美到場證述：我就向中國航運要訂櫃的號
    碼，我們與中國航運公司每個禮拜都有訂單號碼，．．我們與中國航運公司，是
    簽訂一年保證達到固定數量的貨櫃，．．被告百麗新公司來向海翼公司訂船位，
    因海翼公司沒有船位，我們再向船公司定船位，貨櫃由船公司提供等語。又證人
    鄭森峰亦證述：八十七年十月間我有從中航公司的內壢場拖吊三個貨櫃，日期忘
    了，是被告百麗新電腦股份有限公司委託我們的，拖到被告百麗新電腦股份有限
    公司關係廠，．．．資料是百麗新公司透過海翼公司簽領櫃的資料給我們等語。
    是依證人所述，系爭三只貨櫃係由被告與海翼公司締約，再由海翼公司向原告在
    臺灣地區之代理人中船公司租用船艙位置，由原告提供予被告使用，是契約關係
    之認定，應係原告與海翼公司成立系爭三只貨櫃之租用契約，海翼公司再與被告
    成立系爭三只貨櫃之租用契約，此從原告主張契約關係是存於與海翼公司間，未
    向被告主張可明（原告九十年十一月二十六日民事準備六狀第二項末三行）。易
　　言之，兩造間並無契約關係，而原告主張於八十八年六月十日與海翼公司解除契
    約，固具原告提出八十八年六月十日北植根字第八一○五號律師函為證（原證十
    ），然基於契約具有相對性，原告主張解除契約之當事人，即係海翼公司，對於
    海翼公司與被告間之契約自無影響。雖被告迄言詞辯論終結前，均未舉證其占有
    之權源，惟民事訴訟如係由原告主張權利者，應先由原告負舉證之責，若原告先
    不能舉證，以證實自己主張之事實為真實，則被告就其抗辯事實即令不能舉證，
    或其所舉證據尚有疵累，亦應駁回原告之請求。本件綜合原告之主張，及證人海
    翼公司經理楊秀美所述，被告既係基於與海翼公司間之契約關係占有系爭三只貨
    櫃，雖對於渠等間之法律行為被告未為說明，然既係基於債權契約關係之占有，
    無論之出租或係使用借貸，出租人或貸與人並不以所有權人為限，是其契約之效
    力存於當事人間，並不當然於原告向海翼公司解除契約後，即失其效力。況依原
    告所提海翼公司於八十八年六月七日之信函（原證九），其中亦僅說明願意協助
    原告取回系爭三只貨櫃，對於海翼公司與被告間之契約，並無任何意思表示。是
    本件原告未舉證證明被告與海翼公司間之契約已合法解除前，自難認原告主張被
    告之占有係屬不法。按侵權行為，即不法侵害他人權利之行為，屬於所謂違法行
    為之一種，是如非違法行為，即與侵權行為之構成要件有間。再不當得利請求權
    ，以無法律上之原因而受利益為其成立要件之一，故主張此項請求權成立之原告
    ，應就無法律上之原因而受利益之事實，負舉證責任。本件原告主張被告占有系
    爭三只貨櫃之得利行為，係以被告無法律上之原因而占有受利益，則依不當得利
    法則請求權，除須證明受有利益外，仍應就無法律上之原因之事實負舉證之責任
    。然本件原告迄言詞辯論終結前，均未證明被告與海翼公司間之法律關係已消滅
    ，自難認已盡舉證之責。至被告占有系爭三只貨櫃對於海翼公司之損害及所得之
    利益，均係海翼公司與被告間之損害賠償問題，與原告無涉，併予敘明。
陸、從而，縱原告主張被告占有系爭三只貨櫃所得之相當於租金所得之利益為有理由
    ，然原告依侵權行為及不當得利之法律關係，請求被告給付其所受之損害，對於
    被告之行為構成侵權行為或不當得利，俱未舉證證明之，是其請求被告給付如聲
    明所示之金額及遲延利息均無理由，應予駁回。原告受敗訴判決，其假執行之聲
    請即失所依據，應併予駁回。
柒、至原告主張之損害，如延滯費、吊櫃費等損失之計算標準及費用縱然屬實，均因
    原告前述無法證明被告有不法或無法律上原因之行為，而無庸加以斟酌，併此敘
    明。又兩造其餘主張及所提證據與本院上開論斷無涉或無違，不予贅述。
捌、訴訟費用負擔之依據：民事訴訟法第七十八條。
中　　　華　　　民　　　國　　九十一　　年　　　九　　　月　　三十　　日
                                    民事第四庭法  官    洪  于  智
右為正本係照原本作成
如對本判決上訴須於判決送達後二十日內向本院提出上訴狀
中　　　華　　　民　　　國　　九十一　　年　　　九　　　月　　三十　　　日
　　　　　　　　　　　　　　　　　　　　　法院書記官　　林　佳　蘋
